臺灣高等法院刑事判決　　　　　　　　 96年度上易字第672號
上　訴　人
即　被　告　甲○○
　　　　　　　　　　　樓 )
上列上訴人因詐欺案件，不服臺灣板橋地方法院95年度易字第
2562號，中華民國96年2月8日第一審判決（起訴案號：臺灣板橋
地方法院檢察署95年度偵字第16395號），提起上訴，本院判決
如下：
    主  文
上訴駁回。
    事  實
一、甲○○明知其並未實際經營汽車借款之業務，且因積欠賭債
    為無資力之人，竟意圖為自己不法之所有，基於詐欺取財之
    概括犯意，自民國（下同）89年4月間某日起至91年間止之
    期間，分別向友人丙○○、乙○○二人或佯稱：其經營汽車
    借款業務獲利頗豐，邀約入投資等語、或詐稱：可代為購買
    汽車等語、或詐稱：周轉借款等語，期間為取信丙○○、乙○○二人，甲○○先交付投資報酬新臺幣（下同）50,000元
    予丙○○，另購買車號Y9-7122號、YN-7281號自用小客車分
    別交予丙○○、乙○○，作為該二人之投資報酬，使丙○○
    、乙○○二人信以為真而陷於錯誤，分別同意投資、給付購
    車價金及借款，陸續於如附表所示之時間，交付如附表所示
    之款項予甲○○；又甲○○承前概括犯意，於89年底某日，
    在臺北縣某處，分別向丙○○、乙○○詐稱：前交付車輛之
    車籍有問題，須將車輛帶回處理等語，致丙○○、乙○○再
    度陷於錯誤，均將該車交予甲○○，甲○○旋即將該2輛車
    輛轉賣他人，迄91年間，因甲○○未返還前開車輛，且又再
    度向丙○○、乙○○二人借款，丙○○、乙○○二人經質問
    甲○○後，始悉受騙，隨即報警處理。
三、案經丙○○、乙○○訴請臺灣板橋地方法院檢察署檢察官偵
    查起訴。
    理  由
一、訊據上訴人即被告甲○○，對於上揭犯罪事實坦承不諱，且
    經證人即告訴人丙○○、乙○○於偵查中指訴明確，並有車
    號Y9-7122號自用小客車之車籍查詢資料、交通部公路總局
    臺北區監理所板橋監理站95年4月11日北監板一字第095000
    1260號、95年4月20日北監板一字第0950001428號函暨附件
    汽（機）車過戶申請登記單、交通部公路總局嘉義區監理所
    臺南監理站95年4月7日嘉監南字第0950008889號、95 年4月
    18日嘉監南字第0950009624號函暨附件汽車異動歷史查詢單
    、汽車新領牌照登記書、汽（機）車各項異動登記書、汽（
    機）車過戶申請登記書、汽車車輛異動登記書、告訴人丙○○就前開詐騙受害部分與被告成立調解之彰化縣福興鄉調解
    委員會調解書各1紙附卷可稽，足認被告自白與事實相符，
    應堪徵信。被告在本院審理中雖辯稱：「我不是為了賭債，
    我是被朋友騙錢。丙○○部分有去調解委員會調解，乙○○
    部分有陸續還了一些，還了一年多。坦承犯罪事實，車子後
    來我又賣給車行，丙○○、乙○○是透過我哥哥才認識他們
    的，我哥哥也有拿錢出來，錢被朋友騙走了，我也有簽賭六
    合彩、大樂透。」云云，並不能因之解免其應負之刑責。是
    本案事證明確，被告犯行堪以認定，應依法論科。
二、按行為後法律有變更者，適用行為時之法律。但行為後之法
    律有利於行為人者，適用最有利於行為人之法律，刑法第2
    條第1 項定有明文（刑法第2 條係規範行為後法律變更所生
    新舊法律比較適用之準據法，是刑法第2 條本身雖經修正，
    但該條文既屬適用法律之準據法，本身尚無比較新舊法之問
    題，應逕適用裁判時之刑法第2 條規定以決定適用之刑罰法
    律）。又比較時應就罪刑有關之共犯、未遂犯、想像競合犯
    、牽連犯、連續犯、結合犯，以及累犯加重、自首減輕暨其
    他法定加減（如身分加減）與加減例等一切規定，綜其全部
    罪刑之結果而為比較（最高法院95年第8 次刑事庭會議一、
    (四)之決議要旨參照）。查被告行為後，刑法第33條第5 款
    有關罰金之最低數額、刑法第56條有關連續犯之規定，業於
    94 年2月2日修正公布，自95年7月1日起施行，茲就比較情
    形分述如下：
（一）刑法第33條第5款有關罰金之最低數額部分，刑法分則編
      各罪所定罰金之貨幣單位原為銀元，修正前刑法第33條第
      5款規定：「罰金：（銀元）1元以上」，而銀元與新臺幣
      間之折算，依現行法規所定貨幣單位折算新臺幣條例規定
      ，以銀元1元折算新臺幣3元；修正後刑法第33條第5款則
      規定：「罰金：新臺幣1,000元以上，以百元計算之」；
      經比較修正前、後之規定，修正後刑法第33條第5款所定
      罰金之最低數額，較之修正前提高，自以修正前刑法第33
      條第5款之規定有利於被告。
（二）刑法第56條有關「連續數行為而犯同一之罪名者，以一罪
      論，但得加重其刑至二分之一」之連續犯規定，業經修正
      刪除，此雖非犯罪構成要件之變更，惟顯已影響行為人刑
      罰之法律效果，自屬法律變更，而應比較修正前、後之規
      定。亦即被告基於概括犯意所為之數行為，自95年7月1日
      起已不再成立連續犯而得論以一罪並得加重其刑，而應依
      具體行為之性質論罪。查被告前開所為多次詐欺取財之犯
      罪行為均發生於新法施行之前，且其所為之各次行為，時
      間、地點、對象，各均獨立，但其時間緊接，所犯係構成
      要件相同之罪名，主觀上顯係基於概括犯意所為，依修正
      前第56條之規定，得成立連續犯，論以一罪並得加重其刑
      ；修正後既將連續犯之規定刪除，而被告前開數行為，並
      無接續犯或包括一罪、想像競合犯之情形，其先後多次犯
      行，各獨立成罪，應分論併罰，比較修正前、後規定，自
      以修正前之刑法第56條規定，較有利於被告。
（三）綜合上述各條文修正前、後之比較，可知修正前、後之規
      定，就罰金之最低數額，由修正前之銀元1元即新臺幣3元
      修正提高為新臺幣1,000元，且就罪數而論，依修正前之
      規定，被告得依連續犯之規定，論以一罪，惟依修正後之
      規定，被告則應分論數罪，是修正後之規定，均顯然不利
      於被告，揆諸前揭最高法院決議所揭示之罪刑綜合比較原
      則，依刑法第2條第1項前段之規定，自應整體適用行為時
      即修正前之規定處斷。
（四）又按行為後刑法條文經修正，惟無有利、不利情形，應適
      用裁判時法，亦即如新舊法處罰之輕重相同，即無比較適
      用之問題，非刑法第2條所指之法律有變更，即無該條之
      適用，應依一般法律適用原則，適用裁判時法（最高法院
      於95年11月7日第21次刑事庭會議決議要旨參照）。是被
      告行為後，刑法施行法亦於95年6月14日修正增訂第1條之
      1（有關罰金之最高數額），並自95年7月1日起施行，修
      正前之刑法分則編有關罰金之貨幣單位係銀元（銀元與新
      臺幣之折算比例為一比三），且依刑法分則編應處罰金者
      ，應適用罰金罰鍰提高標準條例第1條、第5條規定，就72
      年6月26日前修正之刑法條文，罰金數額提高2至10倍，其
      後修正者則不提高倍數；而修正刑法施行後，因刑法第33
      條第5款所定罰金之貨幣單位，經修正為新臺幣後，刑法
      分則各罪所定罰金之貨幣單位亦應配合修正為新臺幣，為
      使刑法分則編各罪所定罰金之最高數額與刑法修正前趨於
      一致，乃增訂刑法施行法第1條之1：「中華民國94年1 月
      7日刑法修正施行後，刑法分則編所定罰金之貨幣單位為
      新臺幣。94年1月7日刑法修正時，刑法分則編未修正之條
      文定有罰金者，自94年1月7日刑法修正施行後，就其所定
      數額提高為30倍。但72年6月26日至94年1月7日新增或修
      正之條文，就其所定數額提高為3倍」。是以，本案被告
      所犯刑法第339條第1項之詐欺取財罪，有罰金刑之處罰，
      且該條文於94年1月7日刑法修正時未經修正，亦未於72
      年6月20日至94年1月7日間修正過，依增訂刑法施行法第1
      條之1規定，其罰金以新臺幣為單位，數額應提高30倍，
      此與修正前之罰金以銀元為單位，適用罰金罰鍰提高標準
      條例第1條規定，應提高10倍，再經折算為新臺幣（銀元
      與新臺幣之折算比例為一比三），換算結果，亦為30倍。
      是以，刑法施行法第1條之1施行後，罰金刑貨幣單位雖有
      「銀元」、「新臺幣」之更異，惟適用結果之罰金額度則
      無二致，就罰金法定刑提高之「刑罰權規範內容」並無利
      或不利變更，此部分亦不生新舊法之比較問題，惟應適用
      具特別法及準據法（刑法施行法第1條之1第1項具有準據
      法性質）之刑法施行法第1條之1規定（據上論斷併引刑法
      施行法第1條之1第1項、第2項前段）（參照臺灣高等法院
      暨所屬法院95年法律座談會刑事類提案第16、19號法律問
      題），併此指明。
三、核被告所為，係犯刑法第339條第1項之詐欺取財罪。又依告
    訴人乙○○於偵查中具結所證：「我共交付被告張育傑投資
    款800,000元，另外於90年10月間又借予被告張育傑100,
    000 元，之後被告既未還款，亦未給付任何投資報等。90年
    2月左右，我又交付320,000元予甲○○做為買車之價金」等
    語（見95年度他字第4號偵查卷42頁），可知告訴人乙○○
    遭被告詐騙之金額合計為1,220,000元，起訴書誤繕為1,
    320,000元，尚有誤會，應予更正。被告先後多次犯行，時
    間緊接，觸犯構成要件相同之罪，顯係基於概括犯意反覆為
    之，為連續犯，應依修正前刑法第56條之規定，論以一罪，
    並加重其刑。
四、原審援引刑法第2條第1項前段、第339條第1項、修正前刑法
    第56條，刑法施行法第1條之1第1項、第2項前段，審酌被告
    犯罪之動機、目的、方法、所詐得金額高達4,420,000元及
    自用小客車2輛，前與告訴人丙○○達成調解時，已先行清
    償850,000元，調解後又再清償20餘萬元後，因無能力而無
    法再按期清償，尚未完全賠償告訴人丙○○、乙○○二人之
    損害及其犯罪後坦承犯行之態度等一切情狀，量處有期徒刑
    捌月，經核其認事用法均無不合，量刑亦稱妥適。本件被告
    之上訴意旨泛言指摘原判決量刑過重，難認為有理由，應予
    駁回。
五、據上論斷，應依刑事訴訟法第368條，判決如主文。
本案經檢察官邱美育到庭執行職務。
中　　華　　民　　國　　96　　年　　5 　　月　　16　　日
                  刑事第三庭審判長法  官  許國宏
                                  法  官  朱光仁
                                  法  官  許增男
以上正本證明與原本無異。
不得上訴。
                                  書記官  葉金發
中　　華　　民　　國　　96　　年　　5 　　月　　16　　日
附錄本案論罪科刑法條
中華民國刑法第三百三十九條
意圖為自己或第三人不法之所有，以詐術使人將本人或第三人之
物交付者，處五年以下有期徒刑、拘役或科或併科一千元以下罰
金。
以前項方法得財產上不法之利益或使第三人得之者，亦同。
前二項之未遂犯罰之。
附表：
┌──┬──────┬─────────┬─────┬────────┐
│編號│被害人      │付款時間          │詐騙金額  │詐騙事由        │
│    │            │                  │(新臺幣)  │                │
├──┼──────┼─────────┼─────┼────────┤
│ 1. │丙○○      │89年4 月間某日    │700,000元 │投資汽車借款業務│
├──┼──────┼─────────┼─────┼────────┤
│ 2. │同  上      │89年5、6月間某日  │750,000元 │同  上          │
├──┼──────┼─────────┼─────┼────────┤
│ 3. │同  上      │89年7、8月間某日  │900,000元 │同  上          │
├──┼──────┼─────────┼─────┼────────┤
│ 4. │同  上      │90年底至91年初期間│750,000元 │同  上          │
├──┼──────┼─────────┼─────┼────────┤
│ 5. │同  上      │91年初某日        │100,000元 │購買汽車之定金  │
├──┴──────┴─────────┴─────┴────────┤
│                                小結：3,200,000元                   │
├──┬──────┬─────────┬─────┬────────┤
│ 6. │乙○○      │89年6 月間某日    │600,000元 │投資汽車借款業務│
├──┼──────┼─────────┼─────┼────────┤
│ 7. │同  上      │89年9 月間某日    │200,000元 │原為借款後轉為投│
│    │            │                  │          │資汽車借款業務  │
├──┼──────┼─────────┼─────┼────────┤
│ 8. │同  上      │90年2 月間某日    │320,000元 │購買汽車之價金  │
├──┼──────┼─────────┼─────┼────────┤
│ 9. │同  上      │90年10月間某日    │100,000元 │借款            │
├──┴──────┴─────────┴─────┴────────┤
│                        小結：1,220,000元（起訴書誤繕為1,320,000元）│
└──────────────────────────────────┘
